---
title: "Proyecto"
author: "Santiago Fernández Sáenz y Erick Venegas Espinoza"
date: "`r Sys.Date()`"
output:
  html_document:
    toc: true
    html-math-method: katex
    toc_float:
      collapsed: true
      smooth_scroll: true
    theme:
      version: 4
      bootswatch: darkly
      base_font: {google: "Roboto"}
      heading_font: {google: "Roboto"}
      code_font: {google: "Fira Code"}
---

# Preparación inicial

## Librerías

Se inicia cargando las librerías necesarias para el desarrollo del trabajo.

```{r librerias}
pacman::p_load(corrplot,
               dplyr,
               ggplot2,
               janitor,
               knitr,
               lubridate,
               purrr,
               readr,
               skimr,
               tidyr)
```

## Datos

Ahora se cargan los datos necesarios.

```{r carga_datos}
datos <- read_delim(
  "data/Motor vehicle insurance data.csv",
  delim = ";",
  escape_double = FALSE,
  trim_ws = TRUE
)
```

Luego, se limpia el nombre de los datos.

```{r nombres_datos}
datos <- clean_names(datos)
```

A continuación, se ajusta el formato de las fechas.

```{r formato_fechas}
# Fecha de inicio del contrato
datos <- datos %>%
  mutate(date_start_contract = as.Date(date_start_contract, format = "%d/%m/%Y"))

# Fecha de la última renovación del contrato
datos <- datos %>%
  mutate(date_last_renewal = as.Date(date_last_renewal, format = "%d/%m/%Y"))

# Fecha de la próxima renovación del contrato
datos <- datos %>%
  mutate(date_next_renewal = as.Date(date_next_renewal, format = "%d/%m/%Y"))

# Fecha de nacimiento
datos <- datos %>%
  mutate(date_birth = as.Date(date_birth, format = "%d/%m/%Y"))

# Fecha de emisión de la licencia
datos <- datos %>%
  mutate(date_driving_licence = as.Date(date_driving_licence, format = "%d/%m/%Y"))

# Fecha de cancelación de la póliza, en caso de ocurrir
datos <- datos %>%
  mutate(date_lapse = as.Date(date_lapse, format = "%d/%m/%Y"))
```

Después, se corrige el formato de las variables que deberían ser factores.

```{r factores_datos}
# Medio de obtención de la póliza
datos <- datos %>%
  mutate(distribution_channel = factor(
    distribution_channel,
    levels = c(0, 1),
    labels = c("agente", "corredora")
  ))

# Duración de la póliza
datos <- datos %>%
  mutate(payment = factor(
    payment,
    levels = c(0, 1),
    labels = c("anual", "semestral")
  ))

# Tipo de vehículo
datos <- datos %>%
  mutate(type_risk = factor(
    type_risk,
    levels = c(1, 2, 3, 4),
    labels = c("motocicleta", "van", "automovil", "agricola")
  ))

# Área de residencia
datos <- datos %>%
  mutate(area = factor(
    area,
    levels = c(0, 1),
    labels = c("rural", "urbana")
  ))

# Cantidad de conductores
datos <- datos %>%
  mutate(second_driver = factor(
    second_driver,
    levels = c(0, 1),
    labels = c("unico", "multiples")
  ))

# Cantidad de puertas
datos <- datos %>%
  mutate(n_doors = factor(
    n_doors
  ))

# Tipo de combustible
datos <- datos %>%
  mutate(type_fuel = factor(
    type_fuel,
    levels = c("P", "D"),
    labels = c("gasolina", "diesel")
  ))
```

# Análisis exploratorio de datos

Dado que el proyecto busca predecir el comportamiento de la prima pura, todo el análisis está orientado alrededor de esta variable y los factores que podrían llegar a afectarla.

## Variables sintéticas

Con el objetivo de explicar cómo está conformada la base de datos, se crean algunas variables sintéticas para, posteriormente, describirse con mayor facilidad.

```{r var_sint}
# Año de la última renovación de la póliza
datos <- datos %>% 
  mutate(anno_renovar = year(date_last_renewal))

# Año de nacimiento
datos <- datos %>% 
  mutate(anno_nacimiento = year(date_birth))

# Año de obtención de la licencia
datos <- datos %>% 
  mutate(anno_licencia = year(date_driving_licence))

# Exposición global de las personas, con corte al 31-12-2018
datos <- datos %>%
  mutate(exposicion = pmin(1, ((as.Date("2018-12-31") - date_last_renewal) / as.numeric(date_next_renewal - date_last_renewal)
  )))

# Corrección para las pólizas antigüas
datos <- datos %>% 
  mutate(exposicion = ifelse(exposicion == 1, 0, exposicion))

# Resumen de los datos por persona
resumen <- datos %>%
  group_by(id) %>%
  summarise(
    inicio = min(date_start_contract),  # Fecha de inicio del contrato
    reciente = max(date_last_renewal),  # Fecha de la última renovación
    coste_sin = sum(cost_claims_year),  # Suma de coste de siniestros por persona
    .groups = "drop"
  ) %>% 
  mutate(primera_poliza = (inicio == reciente)) # Indicadora de primer año con la aseguradora
```

## Resumen descriptivo

Con el objetivo de resumir la información de la base de datos, se muestra el análisis de 5 números, al igual que la información sobre los datos nulos.

```{r descripcion_datos}
skim(datos)
```

Posteriormente, se da la información general que se puede extraer del resumen realizado.

```{r descripcion_resumen}
# Cantidad de clientes de la aseguradora
nrow(resumen)

# Porcentaje de personas con póliza por primera vez con la aseguradora
mean(resumen$primera_poliza)

# Porcentaje de personas que no han tenido siniestros con un coste
mean(resumen$coste_sin == 0)
```

Adicionalmente, el porcentaje de pólizas que presentan una siniestralidad de 0 dólares.

```{r sinis_polizas}
mean(datos$cost_claims_year == 0)
```


## Análisis gráfico de las variables

### Variable objetivo

Para iniciar el análisis, se presenta un gráfico con la variable objetivo de los datos.

```{r graf_objetivo}
datos %>% 
  ggplot(aes(x = cost_claims_year)) +
  geom_histogram(bins = 50, fill = "#D72E3E") +
  labs(x = "Coste del siniestro", y = "Cantidad de pólizas") +
  theme_minimal()
```

### Análisis de las fechas

Para esta parte, se empieza con el desglose del gasto de prima pura por año. Esto corresponde al monto total que la aseguradora ha tenido que otorgarle a los asegurados en cada año.

```{r coste_anual}
datos %>% 
  group_by(anno_renovar) %>% 
  summarise(monto = sum(cost_claims_year)) %>% 
  ggplot(aes(x = anno_renovar, y = monto)) +
  geom_col(fill = "#D72E3E") +
  labs(x = "Año de la última renovación", y = "Coste total de siniestros") +
  theme_minimal()
```

Posteriormente, se replica el análisis con el año de nacimiento de las personas, con el objetivo de ver si existe algún patrón relevante en esta variable.

```{r coste_nacimiento}
datos %>% 
  group_by(anno_nacimiento) %>% 
  summarise(monto = sum(cost_claims_year)) %>% 
  ggplot(aes(x = anno_nacimiento, y = monto)) +
  geom_col(fill = "#D72E3E", color = "white") +
  labs(x = "Año de nacimiento", y = "Coste total de siniestros") +
  theme_minimal()
```

Después, se replica el análisis para el año en que las personas obtuvieron su primer licencia de conducir.

```{r coste_licencia}
datos %>% 
  group_by(anno_licencia) %>% 
  summarise(monto = sum(cost_claims_year)) %>% 
  ggplot(aes(x = anno_licencia, y = monto)) +
  geom_col(fill = "#D72E3E", color = "white") +
  labs(x = "Año de obtención de licencia", y = "Coste total de siniestros") +
  theme_minimal()
```

### Análisis de variables categóricas

#### Análisis individual

En este caso, para poder analizar las variables categóricas, se resumen sus principales características en una tabla.

```{r resumen_categoricas}
# Variables categóricas
categoricas <- datos %>%
  select(distribution_channel,
         payment,
         type_risk,
         area,
         second_driver,
         n_doors,
         type_fuel)

# Resumen de la moda de cada variable
modas <- map(names(categoricas), ~ {
  tabyl(categoricas, !!sym(.x)) %>% # Usa la función para cada una de las variables del dataframe
    rename(categoria = 1) %>%       # Renombra la primera columna para unificar
    slice_max(n, n = 1) %>%         # Extrae la primera fila, aquella con la moda
    mutate(variable = .x)           # Agrega una columna con el nombre de la variable
}) %>%
  list_rbind()                      # Une los resultados en un solo dataframe

# Se reordena el dataframe
modas <- modas %>% 
  transmute(Variable = variable,
            Moda = categoria,
            Porcentaje = percent)

# Se calcula la cantidad de categorías de cada variable
modas <- modas %>% 
  mutate(Cantidad_categorias = categoricas %>%
  summarise(across(everything(), n_distinct)) %>%
  pivot_longer(everything(),
               names_to = "variable",
               values_to = "n_categorias") %>% 
    pull(n_categorias)
  )

# Se remueve el dataframe innecesario
rm(categoricas)
# cat(kable(modas, format = "latex"))
```

#### Comparación con la variable objetivo

Para esta sección, se procede a realizar un análisis detallado de cada una de las variables categóricas con respecto a la variable objetivo. Aunque no se utiliza en la descripción del documento final, se deja como evidencia de que este no es el mejor tipo de análisis para este caso.

```{r coste_categoricas}
# Coste de siniestralidad por canal de distribución
datos %>% 
  ggplot(aes(x = distribution_channel, y = cost_claims_year)) +
  geom_boxplot(fill = "#D72E3E") +
  labs(x = "Canal de distribución", y = "Coste total de siniestros") +
  theme_minimal()

# Coste de siniestralidad por frecuencia de pago
datos %>% 
  ggplot(aes(x = payment, y = cost_claims_year)) +
  geom_boxplot(fill = "#D72E3E") +
  labs(x = "Frecuencia de pago", y = "Coste total de siniestros") +
  theme_minimal()

# Coste de siniestralidad por tipo de vehículo
datos %>% 
  ggplot(aes(x = type_risk, y = cost_claims_year)) +
  geom_boxplot(fill = "#D72E3E") +
  labs(x = "Tipo de vehículo", y = "Coste total de siniestros") +
  theme_minimal()

# Coste de siniestralidad por área
datos %>% 
  ggplot(aes(x = area, y = cost_claims_year)) +
  geom_boxplot(fill = "#D72E3E") +
  labs(x = "Área", y = "Coste total de siniestros") +
  theme_minimal()

# Coste de siniestralidad por cantidad de conductores
datos %>% 
  ggplot(aes(x = second_driver, y = cost_claims_year)) +
  geom_boxplot(fill = "#D72E3E") +
  labs(x = "Cantidad de conductores", y = "Coste total de siniestros") +
  theme_minimal()

# Coste de siniestralidad por número de puertas
datos %>% 
  ggplot(aes(x = n_doors, y = cost_claims_year)) +
  geom_boxplot(fill = "#D72E3E") +
  labs(x = "Cantidad de puertas", y = "Coste total de siniestros") +
  theme_minimal()

# Coste de siniestralidad por tipo de combustible
datos %>% 
  ggplot(aes(x = type_fuel, y = cost_claims_year)) +
  geom_boxplot(fill = "#D72E3E") +
  labs(x = "Tipo de combustible", y = "Coste total de siniestros") +
  theme_minimal()
```

### Análisis de variables numéricas

Como se vió anteriormente con las variables categóricas, la comparación con la variable objetivo es complicada debido a la gran cantidad de valores 0 presentes en estos datos. Además, resumir las variables numéricas en una única tabla suele resultar en una gran cantidad de números difíciles de entender para el público general.

Con todo esto, se decidió que la mejor opción era representar estas variables individualmente, a través de gráficos descriptivos que permitan dilucidar su comportamiento. Así, se procede a iniciar con las variables numéricas de la aseguradora.

```{r numericas_aseguradora}
# Histograma de antigüedad de los clientes
datos %>%
  group_by(id) %>%
  summarise(
    antiguedad = max(seniority),
    .groups = "drop"
  ) %>% 
  ggplot(aes(x = antiguedad)) +
  geom_histogram(binwidth = 1, fill = "#D72E3E", color = "white") +
  labs(x = "Años asegurando al cliente", y = "Cantidad") +
  theme_minimal()

# Histograma de cantidad de pólizas actuales
datos %>%
  group_by(id) %>%
  summarise(
    polizas_actuales = max(policies_in_force),
    .groups = "drop"
  ) %>% 
  ggplot(aes(x = polizas_actuales)) +
  geom_histogram(binwidth = 1, fill = "#D72E3E", color = "white") +
  labs(x = "Pólizas actuales", y = "Cantidad") +
  theme_minimal()

# Histograma de cantidad máxima de pólizas
datos %>%
  group_by(id) %>%
  summarise(
    polizas_maximas = max(max_policies),
    .groups = "drop"
  ) %>% 
  ggplot(aes(x = polizas_maximas)) +
  geom_histogram(binwidth = 1, fill = "#D72E3E", color = "white") +
  labs(x = "Máximo de pólizas", y = "Cantidad") +
  theme_minimal()

# Histograma de cantidad máxima de productos
datos %>%
  group_by(id) %>%
  summarise(
    productos_maximos = max(max_products),
    .groups = "drop"
  ) %>% 
  ggplot(aes(x = productos_maximos)) +
  geom_histogram(binwidth = 1, fill = "#D72E3E", color = "white") +
  labs(x = "Máximo de productos", y = "Cantidad") +
  theme_minimal()

# Histograma de cantidad de pólizas canceladas
datos %>%
  group_by(id) %>%
  summarise(
    canceladas = max(lapse),
    .groups = "drop"
  ) %>% 
  ggplot(aes(x = canceladas)) +
  geom_histogram(binwidth = 1, fill = "#D72E3E", color = "white") +
  labs(x = "Pólizas canceladas", y = "Cantidad") +
  theme_minimal()

# Histograma de primas
datos %>%
  ggplot(aes(x = premium)) +
  geom_histogram(binwidth = 100, fill = "#D72E3E", color = "white") +
  labs(x = "Prima de la póliza", y = "Cantidad") +
  theme_minimal()

# Histograma de cantidad de accidentes por póliza
datos %>%
  ggplot(aes(x = n_claims_year)) +
  geom_histogram(binwidth = 1, fill = "#D72E3E", color = "white") +
  labs(x = "Número de reclamos en un año", y = "Cantidad") +
  theme_minimal()

# Histograma del histórico de reclamos
datos %>%
  group_by(id) %>%
  summarise(
    historia = max(n_claims_history),
    .groups = "drop"
  ) %>% 
  ggplot(aes(x = historia)) +
  geom_histogram(binwidth = 1, fill = "#D72E3E", color = "white") +
  labs(x = "Cantidad histórica de reclamos", y = "Cantidad") +
  theme_minimal()

# Histograma del ratio histórico de reclamos
datos %>%
  group_by(id) %>%
  summarise(
    ratio = max(r_claims_history),
    .groups = "drop"
  ) %>% 
  ggplot(aes(x = ratio)) +
  geom_histogram(binwidth = 1, fill = "#D72E3E", color = "white") +
  labs(x = "Ratio histórico de reclamos", y = "Cantidad") +
  theme_minimal()
```

Luego, se continúa con las variables numéricas sobre la información de los vehículos.

```{r numericas_vehiculos}
# Para no repetir vehículos, se toma aquellos con la matrícula más reciente
datos %>%
  group_by(id) %>%
  summarise(
    anno = max(year_matriculation),
    .groups = "drop"
  ) %>% 
  ggplot(aes(x = anno)) +
  geom_histogram(binwidth = 1, fill = "#D72E3E", color = "white") +
  labs(x = "Año de matrícula del vehículo", y = "Cantidad") +
  theme_minimal()

# Histograma de poder del vehículo
datos %>%
  group_by(id) %>%
  summarise(
    poder = max(power),
    .groups = "drop"
  ) %>% 
  ggplot(aes(x = poder)) +
  geom_histogram(binwidth = 50, fill = "#D72E3E", color = "white") +
  labs(x = "Caballos de fuerza del vehículo", y = "Cantidad") +
  theme_minimal()

# Histograma de la cilindrada del vehículo
datos %>%
  group_by(id) %>%
  summarise(
    cilin = max(cylinder_capacity),
    .groups = "drop"
  ) %>% 
  ggplot(aes(x = cilin)) +
  geom_histogram(binwidth = 200, fill = "#D72E3E", color = "white") +
  labs(x = "Cilindrada", y = "Cantidad") +
  theme_minimal()

# Histograma del valor del vehículo
datos %>%
  group_by(id) %>%
  summarise(
    valor = max(value_vehicle),
    .groups = "drop"
  ) %>% 
  ggplot(aes(x = valor)) +
  geom_histogram(binwidth = 10000, fill = "#D72E3E", color = "white") +
  labs(x = "Valor del vehículo", y = "Cantidad") +
  theme_minimal()

# Histograma del largo del vehículo
datos %>%
  group_by(id) %>%
  summarise(
    largo = max(length),
    .groups = "drop"
  ) %>% 
  ggplot(aes(x = largo)) +
  geom_histogram(binwidth = 0.5, fill = "#D72E3E", color = "white") +
  labs(x = "Longitud del vehículo (m)", y = "Cantidad") +
  theme_minimal()

# Histograma del largo del vehículo
datos %>%
  group_by(id) %>%
  summarise(
    peso = max(weight),
    .groups = "drop"
  ) %>% 
  ggplot(aes(x = peso)) +
  geom_histogram(binwidth = 100, fill = "#D72E3E", color = "white") +
  labs(x = "Peso del vehículo (kg)", y = "Cantidad") +
  theme_minimal()

# Densidad de la exposición
datos %>% 
  ggplot(aes(x = exposicion)) +
  geom_density(color = "#D72E3E") +
  labs(x = "Exposición", y = "Densidad") +
  theme_minimal()
```

Después, para finalizar este análisis, se presenta el gráfico de correlaciones de las variables numéricas.

```{r corrplot}
datos %>% 
  transmute(antiguedad = seniority,
         polizas_activas = policies_in_force,
         polizas_max = max_policies,
         productos_max = max_products,
         cancelados = lapse,
         prima = premium,
         prima_pura = cost_claims_year,
         frecuencia = n_claims_year,
         reclamos_hist = n_claims_history,
         ratio_hist = r_claims_history,
         anno_fabricacion = year_matriculation,
         poder = power,
         cilindrada = cylinder_capacity,
         valor = value_vehicle,
         peso = weight,
         exposicion = exposicion) %>% 
  cor(use = "complete.obs") %>% 
  corrplot(type = "upper")
```

