---
title: "Proyecto"
author: "Santiago Fernández Sáenz y Erick Venegas Espinoza"
date: "`r Sys.Date()`"
output: html_document
---

# Preparación inicial

## Librerías

Se inicia cargando las librerías necesarias para el desarrollo del trabajo.

```{r librerias}
pacman::p_load(corrplot,
               dplyr,
               ggplot2,
               janitor,
               lubridate,
               readr,
               skimr)
```

## Datos

Ahora se cargan los datos necesarios.

```{r carga_datos}
datos <- read_delim(
  "data/Motor vehicle insurance data.csv",
  delim = ";",
  escape_double = FALSE,
  trim_ws = TRUE
)
```

Luego, se limpia el nombre de los datos.

```{r nombres_datos}
datos <- clean_names(datos)
```

A continuación, se ajusta el formato de las fechas.

```{r formato_fechas}
# Fecha de inicio del contrato
datos <- datos %>%
  mutate(date_start_contract = as.Date(date_start_contract, format = "%d/%m/%Y"))

# Fecha de la última renovación del contrato
datos <- datos %>%
  mutate(date_last_renewal = as.Date(date_last_renewal, format = "%d/%m/%Y"))

# Fecha de la próxima renovación del contrato
datos <- datos %>%
  mutate(date_next_renewal = as.Date(date_next_renewal, format = "%d/%m/%Y"))

# Fecha de nacimiento
datos <- datos %>%
  mutate(date_birth = as.Date(date_birth, format = "%d/%m/%Y"))

# Fecha de emisión de la licencia
datos <- datos %>%
  mutate(date_driving_licence = as.Date(date_driving_licence, format = "%d/%m/%Y"))

# Fecha de cancelación de la póliza, en caso de ocurrir
datos <- datos %>%
  mutate(date_lapse = as.Date(date_lapse, format = "%d/%m/%Y"))
```

Después, se corrige el formato de las variables que deberían ser factores.

```{r factores_datos}
# Medio de obtención de la póliza
datos <- datos %>%
  mutate(distribution_channel = factor(
    distribution_channel,
    levels = c(0, 1),
    labels = c("agente", "corredora")
  ))

# Duración de la póliza
datos <- datos %>%
  mutate(payment = factor(
    payment,
    levels = c(0, 1),
    labels = c("anual", "semestral")
  ))

# Tipo de vehículo
datos <- datos %>%
  mutate(type_risk = factor(
    type_risk,
    levels = c(1, 2, 3, 4),
    labels = c("motocicleta", "van", "automovil", "agricola")
  ))

# Área de residencia
datos <- datos %>%
  mutate(area = factor(
    area,
    levels = c(0, 1),
    labels = c("rural", "urbana")
  ))

# Cantidad de conductores
datos <- datos %>%
  mutate(second_driver = factor(
    second_driver,
    levels = c(0, 1),
    labels = c("unico", "multiples")
  ))

# Cantidad de puertas
datos <- datos %>%
  mutate(n_doors = factor(
    n_doors
  ))

# Tipo de combustible
datos <- datos %>%
  mutate(type_fuel = factor(
    type_fuel,
    levels = c("P", "D"),
    labels = c("gasolina", "diesel")
  ))
```

# Análisis exploratorio de datos

Dado que el proyecto busca predecir el comportamiento de la prima pura, todo el análisis está orientado alrededor de esta variable y los factores que podrían llegar a afectarla.

## Variables sintéticas

Con el objetivo de explicar cómo está conformada la base de datos, se crean algunas variables sintéticas para, posteriormente, describirse con mayor facilidad. Esto funciona como un resumen que permite entender estadísticas descriptivas para cada persona en la base de datos.

```{r var_sint}
# Resumen de los datos por persona
resumen <- datos %>%
  group_by(id) %>%
  summarise(
    inicio = min(date_start_contract),  # Fecha de inicio del contrato
    reciente = max(date_last_renewal),  # Fecha de la última renovación
    coste_sin = sum(cost_claims_year),  # Suma de coste de siniestros por persona
    .groups = "drop"
  ) %>% 
  mutate(primera_poliza = (inicio == reciente)) # Indicadora de primer año con la aseguradora
```

